【裁判字號】    90,易,184
【裁判日期】    901017
【裁判案由】    詐欺
【裁判全文】
臺灣臺東地方法院刑事判決                            九十年度易字第一八四號
    公  訴  人  臺灣台東地方法院檢察署檢察官
    被      告  乙○○
    被      告  甲○○
右列被告因詐欺案件，經檢察官提起公訴（八十九年度偵續字第一二號），本院判決
如左：
    主  文
乙○○、甲○○均無罪。
    理  由
一、公訴意旨詳如附件之起訴書所載。
二、公訴人指被告二人涉嫌詐欺取財，無非依據告訴人所訴，被告乙○○、甲○○未
    完全依約定以生意往來取得之票據（即俗稱之客票）向伊借款，其中持如起訴書
    附表所列向第三人借得之票據，卻佯稱係客票，使伊陷於錯誤，陸續出借新台幣
    （下同）三百四十五萬四千七百七十一元予被告等，惟上開票據於民國八十八年
    間均跳票，經向被告等追償無著，而認被告等共犯詐欺罪，為其論據。被告等固
    不否認有持向第三人陳聖勇、張阿英等人借得如起訴書附表所列之票據向告訴人
    借錢及尚積欠告訴人三百四十五萬四千七百七十一元之事實，惟均堅決否認意圖
    不法所有而詐取告訴人錢財，被告乙○○辯稱：自八十六年八月起就與告訴人有
    票據往來，月息三分，利息均先從借款中扣除，到八十七年與告訴人金錢上往來
    總額就有二千多萬元，之前借的錢都有還，後因經濟不景氣，乃支付利息向告訴
    人借新款，並以之還告訴人舊借款之方式週轉，而本件因告訴人不願再借款，故
    致使交付告訴人之支票無法兌現，才無力償還，而且認為只要不是自己名義的票
    就是客票，沒有詐欺的意思，且事後有意與告訴人和解而聲請調解二次，但告訴
    人要求每個月償還五萬元，實在負擔不起等語，並提出向告訴人票貼明細表一份
    及告訴人所簽寫之利息扣除明細一份為證；被告甲○○則辯稱：只是擔任其母即
    被告乙○○之會計，負責將票據拿去給告訴人而已，錢並不是伊借的等語。
三、按犯罪事實之認定，應憑證據，如未能發現相當證據，或證據不足以證明，自不
    能以推測或擬制之方法為裁判基礎，最高法院著有四十年臺上字第八六號判例。
    就刑法第三百三十九條第一項所規定詐欺罪之要件而論，行為人是否有及自何時
    起有不法所有之意圖，既為判斷犯罪是否成立及何時成立之前提，自須根據積極
    證據加以認定，而從事民事法律行為之當事人是否因從事交易獲得預期之利益，
    在一般社會生活經驗上可能之原因非一，即使出於債務人在法律關係成立之後惡
    意遲延給付甚或不為給付，倘無足以證明行為人原已具有不法所有之意圖之積極
    證據，尚且無從繩以詐欺取財之罪名，仍然僅屬單純之民事債權債務糾紛，何況
    私經濟行為之當事人在自由市場中各自評估風險、互相交易、負擔盈虧，茍未以
    不法手段造成他人意思表示不自由之狀態，除非破產法或其他法律另有限制，其
    在虧損狀態中基於永續經營之期待從事新的交易行為藉以轉虧為盈，並非法之所
    禁。由於刑事被告依法並無自證無罪之義務，根據刑事訴訟法第一百五十四條規
    定，除非訴訟上確有超越合理懷疑之證據足可證明被告有不法所有之意圖，倘僅
    憑債權人事後在自由市場造成虧損之客觀事態，推定被告原有詐欺取財之犯意，
    已非法之所許，若進而將其先前已依債之本旨所為局部獲利之情形任意推測為被
    告所施用之詐術，尤屬逾越罪疑利益應歸被告之證據法則，而有論斷犯罪不憑證
    據之違法。
四、經查，本件被告乙○○陳稱於八十六年八月起就與告訴人有票貼往來，月息三分
    ，利息均先從借款中扣除，到八十七年間與告訴人金錢上往來總額已有二千多萬
    元，八十八年二月之前借的錢都有還，後因經濟不景氣，乃支付利息向告訴人借
    新款，並以之還告訴人舊借款之方式週轉，而本件因告訴人不願再借款，故致使
    交付告訴人之支票無法兌現，才無力償等情，為告訴人所不否認，被告乙○○並
    提出向告訴人票貼明細表一份及告訴人所簽寫之利息扣除明細表一份為證，告訴
    人亦承認該利息扣除明細表為其所簽寫無誤。又按照一般民間借票之慣例，係由
    借票人自行存款使該票據兌現，本案被告乙○○向第三人借票之情形亦同，而被
    告乙○○於八十八年二月前所交付告訴人之票據中，早有摻雜向第三人借得之票
    據，均由被告乙○○自行存入票款兌現，且均已先支付借款利息，是縱使被告二
    人未依約定持客票或佯稱係客票向告訴人貼現，然渠等以支付利息向告訴人借新
    款，並以之還告訴人舊借款之方式週轉，仍未具有不法所有之意圖甚明。而告訴
    人自八十六年八月至八十八年二月長達一年半之久，從被告等處取得之票據均未
    曾查證是否屬客票，認為只要該票據能兌現即可，業經告訴人於本院審理時（見
    九十年十月三日筆錄）陳述在卷，則依其所述，其所重者乃是票據能否兌現而非
    票據之屬性為何（即係客票或借票）至為明顯，而債權人方面猶有依照市場自由
    經濟活動本質所應自行承擔之風險，已如前述，再者，刑法第三百三十九條第一
    項之詐欺取財罪，係以行為人自始具有不法所有之意圖而施用詐術使人交付財物
    為要件，並非以在前述自由市場秩序之外對私經濟活動增設限制為目的，若任意
    擴張刑罰規定之適用，而使虧損企業無從以私法上所未禁止之方法繼續追求商機
    ，顯已逾越刑法之立法目的；故告訴人於收受票據交付借款予被告等之同時，亦
    負有授信之風險評估及承擔風險之責，然本案告訴人自始未善盡授信風險評估之
    責，甘冒承擔票據發票人無資力之危險，自不能僅以事後被告二人交付票據後無
    資力兌現票據，即遽論被告二人自始即具有不法所有之意圖或認被告先前一年六
    月如期清償金額高達二千多萬元之債務為施用詐術。至被告等所積欠告訴人之借
    款尚未返還，僅屬民事債務之給付遲延問題，公訴意旨僅因被告等於債之關係成
    立後之資力不足而認渠等有詐欺犯行，尚嫌無據。此外，復查無其他積極事證足
    認被告等有何公訴意旨所指之詐欺犯行，其犯罪不能證明，揆諸前揭說明，應為
    被告無罪諭知之判決。
據上論斷，應依刑事訴訟法第三百零一條第一項判決如主文。
中    華    民    國      九十        年    十      月      十七        日
                                  臺灣臺東地方法院刑事庭
                                    審判長法  官  蔡勝雄
                                          法  官  陳兆翔
                                          法  官  黃怡玲
右正本證明與原本無異。
如不服本判決，應於判決送達後十日內向本院提出上訴狀。（須附繕本）
「切勿逕送上級法院」
                                          書記官  王敏玉
中    華    民    國      九十        年    十      月      十七        日


司法院資訊處製作；財團法人民間司法改革基金會備份。
